最高法院民事判決　　　　　　　　　　　　　　　八十七年度台上字第二八九四號
　　　上　訴　人　甲○○
　　　訴訟代理人　嚴庚辰律師
　　　　　　　　　李慧千律師
　　　被 上訴 人　乙○○
　　　　　　　　　丙○○
右當事人間請求拆屋還地事件，上訴人對於中華民國八十七年三月二日台灣高等法院
台南分院第二審判決（八十六年度上字第二二二號），提起一部上訴，本院判決如左
：
    主  文
原判決關於駁回上訴人之上訴及追加被上訴人丙○○之訴，暨各該訴訟費用部分廢棄
，發回台灣高等法院台南分院。
    理  由
本件上訴人主張：坐落台南縣善化鎮○○段（下同）六○六之二六號土地（下稱系爭
土地）為伊所有，地上門牌台南縣善化鎮○○路二五巷五號房屋（下稱系爭房屋），
係伊被繼承人即兩造祖父丁○所建，伊有應有部分二分之一，系爭房屋占用系爭土地
如第一審判決附圖所示Ａ、Ｂ、Ｃ部分面積一○五平方公尺，並無法律上之權源，因
本於所有權法律關係，求為命被上訴人將該占用系爭土地部分之房屋拆除並交還土地
之判決（關於原審駁回上訴人追加戊○○、己○○、庚○○、辛○○、壬○○、癸○
○、子○○、丑○○○之訴部分，上訴人並未聲明不服）。
被上訴人乙○○則以：伊對系爭房屋並無所有權；被上訴人丙○○以：當初土地登記
為伊及上訴人係祖父丁○之意思，期能傳香火各等語。資為抗辯。
原審維持第一審所為上訴人敗訴之判決，駁回上訴人之上訴，並駁回其對被上訴人丙
○○追加之訴，無非以：系爭房屋占用系爭土地如第一審判決附圖所示Ａ、Ｂ、Ｃ部
分面積一○五平方公尺，業經勘驗並由台南縣新化地政事務所測量屬實。查六○六之
一、六○六之一七號二筆土地原為兩造之祖父丁○所有，於民國四十二年八月二十八
日將應有部分二○五七分之六五○出賣並移轉登記於訴外人寅○○，丁○死亡後其餘
應有部分於四十六年二月七日由丙○○、上訴人辦理繼承登記各取得應有部分四一一
四分之一四○七，上訴人於四十六年四月十五日以買賣為原因移轉登記其應有部分於
乃母卯○○，復因繼承於七十九年九月四日為繼承登記；八十二年八月十二日該二筆
土地之共有人即上訴人、被上訴人丙○○、寅○○達成協議分割，其中系爭土地由上
訴人取得；而系爭房屋係丁○於十八年七月間所建，為兩造所不爭。按繼承之承認或
拋棄，應包括的就遺產或應繼分為之，不得就遺產或應繼分之一部為之。關於六○六
之一、六○六之一七號土地丁○去世後之繼承登記資料，雖因逾保存年限，已經銷毀
，惟依土地登記簿謄本之記載，上訴人、被上訴人丙○○，既以繼承取得系爭土地，
雖丁○之繼承人尚有乙○○、戊○○、己○○、庚○○、辛○○、壬○○、癸○○、
子○○、丑○○○，然除該二筆土地由上訴人、被上訴人繼承外，並無其他遺產由其
他繼承人繼承之證據，則其他繼承人皆已拋棄繼承，應可認定；否則豈能僅由上訴人
、被上訴人丙○○為繼承登記﹖被上訴人丙○○所謂，丁○之養子己○○曾繼承丁○
另筆土地云云，係屬無據。被上訴人丙○○另辯稱，丁○生前並未交待應由何人繼承
系爭房屋云云，惟基於拋棄繼承不可分之原則，應認丁○其他繼承人亦已拋棄系爭房
屋之繼承。被上訴人乙○○既拋棄繼承，對系爭房屋已無處分權，上訴人自不得對之
請求拆屋還地。又繼承人有數人時，在分割遺產前，各繼承人對於遺產全部為公同共
有。系爭房屋由上訴人、被上訴人丙○○繼承而公同共有系爭房屋，雖位於上訴人分
割取得之系爭土地上，有請求房屋所有人拆除之必要，但被上訴人丙○○一人無單獨
拆除之權能，上訴人未請求被上訴人丙○○協同其拆除，於法尚有未合等詞。為其判
斷之基礎。
按民事訴訟法第一百九十九條第二項規定，審判長應向當事人發問或曉諭，令其陳述
事實，聲明證據或為其他必要之聲明及陳述，其所聲明或陳述有不明瞭或不完足者，
應令其明或補充之。此為審判長之闡明權，同時並為其義務。故當事人所為應受判
決事項之聲明，雖有用語不當之情形，如依其事實上及法律上之陳述，足以推知其真
意者，審判長應行使闡明權，令其明之，倘審判長未盡此項必要之處置，違背闡明
之義務者，其訴訟程序即有重大瑕疵，基此所為之判決，亦屬違背法令。又各共有人
對於他共有人因分割而得之物，按其應有部分，負與出賣人同一之擔保責任，民法第
八百二十五條定有明文。共有土地經協議分割並辦竣登記後，各共有人就其分割所得
部分，有單獨之所有權；如其中一共有人之建築物所占有之土地，分歸他共有人取得
，他共有人即不能完全使用其分得之土地，依民法第三百五十四條規定，該共有人應
負不減少該地通常效用之擔保責任，應拆除房屋，他共有人本於其所有權，自得請求
除去該建築物。查，系爭房屋因繼承而由上訴人、被上訴人丙○○公同共有，上訴人
因與包括被上訴人丙○○之他共有人分割共有物，取得為系爭房屋基地之系爭土地所
有權，有請求系爭房屋所有人拆除之必要，為原審所認定之事實。上訴人既聲明拆屋
還地，顯其真意係自己願意拆除占用系爭土地之系爭房屋，而對系爭房屋之他共有人
為請求，於原審更且陳稱：『（系爭房屋）我們部分自己可以處分，故無將自己列為
被告，對方拆，我們就有權拆』等語（見原審卷第二五二頁反面、第二五三頁）。原
審僅因上訴人聲明用語之不當，未進一步令其明，即認被上訴人丙○○一人無單獨
拆除之權能，而為上訴人不利之判決，於法即有未合。其次，上訴人於原審主張，被
上訴人丙○○就系爭房屋之處分權已讓與被上訴人乙○○，因系爭房屋未辦理所有權
第一次登記，無法辦理移轉登記，乙○○向稅捐機關申報其為系爭房屋之共有人，應
有部分二分之一，乙○○對系爭房屋之處分權非因繼承丁○之遺產而來云云（見原審
卷第三二頁反面、第三三頁正、反面），核諸卷附系爭房屋稅籍登記表（見一審卷第
七四頁）及被上訴人乙○○現為系爭房屋占有人之一等情，似非全然無據。則關於系
爭房屋，上訴人與被上訴人丙○○是否為遺產分割而各取得其應有部分二分之一﹖被
上訴人丙○○是否已將其系爭房屋應有部分二分之一之處分權讓與被上訴人乙○○，
攸關系爭房屋處分權之誰屬。原審就此上訴人重要之攻擊方法恝置不論，亦未於判決
理由項下說明其不採之理由，並有判決不備理由之違法。上訴論旨，指摘原判決關此
部分不當，求予廢棄，非無理由。
據上論結，本件上訴為有理由，依民事訴訟法第四百七十七條第一項、第四百七十八
條第一項，判決如主文。
中      華      民      國    八十七    年     十二     月     十一     日
                              最高法院民事第三庭
                                  審判長法官  范  秉  閣
                                        法官  朱  建  男
                                        法官  鄭  玉  山
                                        法官  楊  隆  順
                                        法官  陳  淑  敏
      右正本證明與原本無異
                                              書  記  官
中      華      民      國    八十七    年     十二     月    二十四    日
